## Instruksjoner

Denne oppgaven skal løses interaktivt i RStudio ved å legge inn egen kode og kommentarer. Det ferdige dokumentet lagres med kandidatnummeret som navn `[kandidatnummer]_SOK1004_C2_H22.qmd` og lastes opp på deres GitHub-side. Hvis du har kandidatnummer 43, så vil filen hete `43_SOK1004_C2_H22.qmd`. Påse at koden kjører og at dere kan eksportere besvarelsen til pdf. Lever så lenken til GitHub-repositoriumet i Canvas.

## Bakgrunn

Økonomisk vekst gir økt kjøpekraft og velferd. Økningen i økonomisk aktivitet har hittil blitt muliggjort gjennom å utnytte fossile energikilder som kull, olje og gass. Forbrenningen av hydrokarboner har over tid økt mengden CO2 i atmosfæren og forårsaket endringer i klimaet. Klimaendringene medfører en rekke kostnader, blant andre hyppigere og mer intense innslag av ekstreme værforhold. I den grad veksten drives av fossile energikilder er det ikke opplagt at høyere økonomisk aktivitet vil øke menneskelig velferd på sikt. Vi står ovenfor en avveining mellom økt kjøpekraft og klimaendringer.

I denne oppgaven skal vi utforske avveiningen mellom kjøpekraft og klimaendringer ved å studere sammenhengen mellom CO2-utslipp og bruttonasjonalprodukt (BNP) på tvers av land. Data henter vi fra [OWID](https://ourworldindata.org/co2-emissions). En beskrivelse av dataene (kodebok) finnes [her](https://github.com/owid/co2-data/blob/master/owid-co2-codebook.csv).

Vi skal utforske følgende: Hvilke land har høyest CO2 utslipp? Hvordan kan utslippene sammenlignes når vi tar hensyn til befolkningen og størrelsen på økonomiene? Kan bruken av kull til energiproduksjon forklare forskjellen mellom land? Hvordan stiller utslippene seg når vi justerer for internasjonal handel og skiller mellom produksjon og forbruk?

**Merknad.** I oppgaven definerer jeg variabler matematisk og ber dere lage figurer av de. Alle variablene finnes i datasettet. En del av oppgaven er å finne de.

## Last inn pakker

```{r}
rm(list=ls())
library(tidyverse)
```

## Last ned data

```{r}
url <- 
  "https://raw.githubusercontent.com/owid/co2-data/master/owid-co2-data.csv"

df <- url %>%
  read_csv()
```

## I. Karbonintensitet i produksjon

Vi skal studere sammenhengen mellom BNP og CO2 for de fem største økonomiene i verden, målt ved kjøpekraftjustert BNP. Disse landene er:

```{r}
list <- c("China", "United States", "India", "Japan", "Germany")
```

Betrakt følgende figur:

```{r}
df %>%
  
  mutate(gdp = gdp/10^12) %>%

  mutate(co2 = co2/10^3) %>%

  filter(country %in% list) %>% 
  
  ggplot(aes(x=gdp, y=co2, color = country)) %>%
  
  + geom_point() %>%
  
  + geom_smooth(se = FALSE) %>%
  
  + labs(y = "CO2", x = "GDP", title = "GDP vs CO2", subtitle = "Production-based C02 emissions, billions of tons. 
GDP in trillions of USD, constant 2011 prices at purchasing power parity. 1850-2020.", color = "Country") %>%
  
  + theme_bw()
```

Kommandoen `geom_smooth()` bruker en såkalt lokal regresjon til å tegne en kurve gjennom datapunktene. Dere kan tenke på dette som en gjennomsnittlig sammenheng, eller at man har tegnet en strek gjennom datapunktene med en penn.

### Oppgave Ia

Gi en fullstendig og nøyaktig beskrivelse av figuren. Tolk helningen på linjene og diskuter variasjon mellom og innad i landene. Drøft hvilke forhold figuren illustrerer på en god måte og hvilken informasjon som er vanskelig å tolke.

*\[Svar på oppgave Ia her.\]*

Figuren viser oss karbondioksid-utslippet til diverse land som en sammenheng av bruttonasjonalproduktet til landet (i faste 2011-priser), fra år 1850 til 2020. Vi kan se at karbonutslippet til Kina stiger sammen med BNP-en deres. Dette kan være fordi nesten hele deres BNP utgjøres av ekstrem masseproduksjon og eksport av varer som ikke er spesielt klimavennlige. På den andre siden ser vi Tyskland. De har et mindre bruttonasjonalprodukt (men er også betydelig færre innbyggere). Vi ser at samtidig som tysklands bnp går oppover, holder utslippet seg likt. Dermed kan en ikke si at utslipp nødvendigvis stiger med bruttonasjonalprodukt.

### Oppgave Ib

Vi betrakter nå et normalisert mål på sammenhengen CO2-utslipp og inntekt. La $CO2_{t}$ og $BNP_{t}$ være henholdsvis årlige utslipp av CO2 og brutto nasjonalprodukt i år $t$. Vi måler $CO2_{t}$ i kilogram og $BNP_{t}$ i kjøpekraftjusterte USD ved faste 2011-priser. Vi kan definere karbonintensiteten i produksjon som $CI_{t}=CO{2}_{t}/BNP_{t}$, altså antall kilogram CO2 per USD i verdiskapning.

Lag en figur som viser karbonintensiteten $CI_{t}$ til de fem største økonomiene (navnene er lagret i variabelen `list` over) fra 1850 til 2020. Sammenlign $CI_{t}$ med helningen fra figuren i oppgave Ia. Gi en fullstendig og nøyaktig beskrivelse av figuren. Drøft minst to forhold som du tror kan være av avgjørende betydningen for å forklare variasjonen innad og mellom land.

```{r}
# Løs oppgave Ib her'
df %>%
  mutate(co2 = co2/10^3)%>%
  
  mutate(gdp = gdp/10^12)%>%
  
  mutate(CI = co2/gdp) %>%

  filter(country %in% list) %>% 
  
  ggplot(aes(x=year, y=CI, color = country)) +
  
  geom_smooth(se = TRUE) +
  
  labs(x= "år", y = "Karbonintensitet", color = "Land")
  
  theme_bw()
  

  

  

```

*\[Besvar oppgave 1b her\]*

Hvis vi sammenligner karbonintensiteten fra denne figuren med den tilsvarende figuren fra oppgave 1a, ser vi at det er en klar koorelasjon. Usa og Tyskland hadde store vekstkurver fra 1800-tallet til og med starten av 1900-tallet. Som en motsetning til disse ser vi Kina. Kinas utslipp hadde også en stor vekst, men denne begynte mye senere enn Tyskland og USAs. Dette kan komme av tidspunktene de forskjellige landene ble industrialisert og begynte med masseproduksjon, og til hvilke varer og produkter de produserer mest av. En annen faktor er befolkning. Land med mange innbyggere vil ofte ha høyere utslipp, og ofte lavere BNP. Hvor rik landene relativt er er også en faktor, da karbonintensiteten bruker BNP som faktor. Om en har stor BNP vil karbonintensiteten se mindre ut.

### Oppgave Ic

Undersøk hvorvidt bruken av kull som energikilde kan forklare forskjellen i karbonintensitet mellom de fem største landene. Lag to figurer og 100-200 ord med tekst. Husk å gi en fullstendig og nøyaktig beskrivelse av figurene.

**Figur 1**

```{r}
# besvar oppgave 1c her

df <- df %>%
  relocate(coal_co2, .before = gdp)%>%
  
  relocate(oil_co2, .before =coal_co2) %>%
  
  relocate(flaring_co2, .before = coal_co2) %>%
  
  relocate(gas_co2, .before = coal_co2) %>%
   
 relocate(other_industry_co2, .before = coal_co2) 

df <- df %>%
pivot_longer(5:9, names_to = "var", values_to = "verdi")

df <- df %>%
  
 relocate(var, .before = year) %>%

 relocate(verdi, .before = year) 



df %>%

  filter(country %in% list) %>% 
  
  ggplot(aes(x=year, y=verdi, color = var)) +
  
  geom_smooth(se = TRUE) +
  
  labs(y = "CO2", x = "År", title = "Typer Utslipp", subtitle = "Produksjonsbasert c02 utslipp, milliarder av tonn", color = "Country") +
  
  theme_bw() + 
  
  facet_wrap(~var)

df %>%

mutate(co2 = co2/10^3) %>%

  filter(country %in% list) %>% 
  
  ggplot(aes(x=year, y=co2, color = country)) %>%
  
  
  + geom_smooth(se = FALSE) %>%
  
  + labs(y = "CO2", x = "year", title = "C02-utslipp pr år",0., color = "Country") %>%
  
  + theme_bw() %>%
  +facet_wrap(~ country)

```

*\[Besvar oppgave Ic her\]'*

I denne oppgaven har jeg laget to "facet_wrap" diagrammer. Det første viser utviklingen av bruk av de diverse største energikildene, ved deres C02 utslipp. Det andre viser det totale C02 utslippet til de fem landene som tidligere ble lagret i "list" ( USA, India, Japan, Tyskland og India).

Om vi ser på figur nummer 2, vil vi se at kull er den klart største energikilden, målt i utslipp. Dette gjør det vanskelig å fastslå akkurat hvem som bruker mest kull, men det kan gi oss en god pekepinn ved å se på koorelasjoner mellom en energikildes utslipp, og et lands totale utslipp.

På den første figuren ser vi at bruk av kull som energikilde har steget voldsomt etter 1950/1960 tallet. Om vi ser på den andre figuren ser vi en klar koorelasjon med Kinas utslipp. Dette indikerer at Kina bruker mye kull som energikilde. Dette kan også forklare hvorfor kina har klart høyest karbonintensitet - altså utslipp / bruttonasjonalprodukt.

## II. Konsumbaserte CO2-utslipp

I den foregående analysen har vi slått fast at Kina har høy karbonintensitet i produksjon og at kullforbrenning står for en høy andel av deres utslipp. I hvilken grad kan utslippene knyttes til eksportrettet produksjon? I dataene fra OWID har de variable som de kaller konsumbaserte utslipp, for eksempel variabelen `consumption_co2.`

### Oppgave IIa

Forklar hvordan konsumbaserte CO2-utslipp er konstruert og hvordan vi skal tolke den.

*\[Besvar oppgave IIa her.\]*

Konsumbaserte utslipp omhandler utslipp knyttet til et land utslipp ved import av varer - altså hvordan og hvor mye av varer de bruker eller "konsumerer".

### Oppgave IIb

Lag en figur som viser utviklingen av konsumbasert CO2 per person og totale, konsumbaserte utslipp. Gi en fullstendig og nøyaktig beskrivelse av figuren og forklar hva den viser.

**Hint:** Hvis du bruker `geom_point()` så kan spesifisere én av variablene ved tilvalget `size` i `aes()`.

```{r}
# besvar oppgave IIb her

Intervall <- c(1990, 2000, 2010, 2019)

  
figur <- df %>%
  
filter(country %in% list) %>% 

filter(year %in% Intervall) %>%
  
ggplot(aes(x=year, y=consumption_co2_per_capita, size= consumption_co2,  color = country)) +
  
  geom_point() +
  
  labs(y = "Konsumbasert C02 pr innbygger", x = "År", color = "Land", size = "Konsumbasert co2") +
  
  theme_bw()

figur
```

*\[Besvar oppgave IIb her.\]*

Figuren viser utviklingen av konsumbasert C02 utslipp/pr innbygger i 5 utvalgte land, samt deres totale konsumbaserte utslipp på en intervall på 10 år. En ser utslipp / pr innbygger ved Y-aksen på grafen, og det totale utslippet ved størrelsen på et hvert punkt. Vi kan se at Kina har fått betydelig større utslipp, både per innbygger og generelt. Dette gjelder også India, men på en mye mindre skala. Vi kan også se at Tyskland, Japan og USA har blitt mer karboneffektiv, og fått et mindre utslipp per innbygger, imens dere totale utslipp har holdt seg rimelig stabilt.

## III. Produksjon- og konsumbaserte utslipp

Betrakt følgende figur, og gi en konkret forklaring på hva den viser.

```{r}
df %>%

  filter(country %in% c(list)) %>% 

  ggplot(aes(x=year, y=trade_co2_share, color = country)) %>%
  
  + xlim(1990,2020) %>%
  
  + geom_line(size = 1.5) %>%
  
  + geom_hline(yintercept=0) %>%
  
  + labs(x = "Year", y = "Traded CO2 share", title = "Traded CO2 as share of production-based emissions", subtitle = "CO2 embedded in trade. Share of production based emissions. Percent. 1950-2020.
Positive (negative) value indicates net imports (export) of CO2 emissions.", color = "Country") %>%
  
  + theme_bw()
```

*\[Besvar oppgave III her\]*

Figuren viser utslippet av karbondioksid som er resultat av handel. Disse verdiene deler den samlede prosentandelen av handel-utslipp på hvert landene. De positive verdiene viser til utslippet som skyldes import, og negative verdier tilsier utslippet som skyldes eksport. Eksempelvis vet vi at Kina er i verdenstoppen av eksport av klær og andre varer, som forklarer hvorfor de gjennomgående er lavest på grafen.
