## Instruksjoner

Denne oppgaven skal løses interaktivt i RStudio ved å legge inn egen kode og kommentarer. Det ferdige dokumentet lagres med kandidatnummeret som navn `[kandidatnummer]_SOK1004_C3_H22.qmd` og lastes opp på deres GitHub-side. Hvis du har kandidatnummer 43, så vil filen hete `43_SOK1004_C3_H22.qmd`. Påse at koden kjører og at dere kan eksportere besvarelsen til pdf. Lever så lenken til GitHub-repositoriumet i Canvas.

## Bakgrunn

Hvor mye har økte kraftpriser bidratt til prisveksten i år? I denne oppgaven skal vi benytte prisdata fra SSB til å besvare dette spørsmålet. Jeg anbefaler dere å lese [Konsumprisindeksen - en levekostnadsindeks](https://www.ssb.no/priser-og-prisindekser/artikler-og-publikasjoner/_attachment/203142?_ts=1495b28c170) av Randi Johannesen, Økonomiske analyser 5/2014.

## Oppgave I: Tolk vekstbidraget

For å forstå øvelsen skal vi først se nærmere på hvordan en prisindeks bygges opp. La $P_{t}$ være verdien til konsumprisindeksen i tid $t$, gitt av et vektet gjennomsnitt av $n\geq1$ priser eller prisindekser

$$
P_{t}=\sum_{i=1}^{n}v_{i,t}p_{i,t} \hspace{1cm} (1)
$$

hvor vektene summerer til én i hver periode \$t\$, $\sum_{i=1}^{n}v_{i,t}=1$. Vi vil se på månedlig KPI på undergruppenivå, hvor $n=93$ og $t$ løper fra januar 1979 til august 2022.

Vi betegner endringen over tolv måneder i KPI ved $P_{t}-P_{t-12} := \Delta P_{t}$, eller

$$
\Delta P_{t}=\sum_{i=1}^{n} v_{i,t} p_{i,t}-\sum_{i=1}^{n} v_{i,t-12} p_{i,t-12}=\sum_{i=1}^{n} \Delta (v_{i,t} p_{i,t}).\hspace{1cm}(2)
$$

Merk at både vektene og prisene kan endre seg fra $t-12$ til $t$. I praksis vil vektene endre seg lite. For å forenkle fremstillingen vil vi anta at $v_{i,t}=v_{i,t-12}$. I tillegg så deler vi uttrykket på $P_{t-12}$, og ganger med $100$. Da har vi

$$
100\times\frac{\Delta P_{t}}{P_{t}}=100\times\frac{\sum_{i=1}^{n} v_{i,t-12}\Delta p_{i,t}}{P_{t-12}}. \hspace{1cm} (3)
$$

På venstre side av likhetstegnet har vi prosentvis tolvmåneders endring i konsumprisindeksen, eller inflasjon. På høyre side har vi en sum med $n$ argumenter. Vi fokuserer nå på et vilkårlig element $i$,

$$
100 \times \frac{v_{i,t-12} \times \Delta p_{i,t}}{P_{t-12}}. \hspace{1cm} (4)
$$

Tolk ligning $(4)$. Gi en konkret forklaring på hva tallet representerer.

*\[Besvar Oppgave I her\]*

Tallet i ligning 4 viser prosentvis vekstbidrag, ut ifra en 12-måneders periode.

# Oppgave II: Rydd i data

Vi begynner med å rydde og laste inn pakker.

```{r}
rm(list=ls()) 
library(tidyverse)
library(lubridate)
library(rjstat)
library(janitor)
library(gdata)
library(httr) 
```

Vi bruker dataene fra [Tabell 0313: Konsumprisindeksen fra SSB](https://www.ssb.no/priser-og-prisindekser/konsumpriser/statistikk/konsumprisindeksen). Jeg laster ned ved hjelp av API. Se [brukerveiledningen](https://www.ssb.no/api/pxwebapi/_/attachment/inline/019c05e0-35ad-4757-87a0-ba7fbf4a68e2:46a164479bc10a67eee4b472cd891f001ca19da5/Api_brukerveiledning.pdf) her.

```{r}
url <- "https://data.ssb.no/api/v0/no/table/03013/"

query <- '{
  "query": [
    {
      "code": "Konsumgrp",
      "selection": {
        "filter": "vs:CoiCop2016niva4",
        "values": [
          "01.1.1",
          "01.1.2",
          "01.1.3",
          "01.1.4",
          "01.1.5",
          "01.1.6",
          "01.1.7",
          "01.1.8",
          "01.1.9",
          "01.2.1",
          "01.2.2",
          "02.1.1",
          "02.1.2",
          "02.1.3",
          "02.2.0",
          "03.1.1",
          "03.1.2",
          "03.1.3",
          "03.1.4",
          "03.2.1",
          "03.2.2",
          "04.1.1",
          "04.1.2",
          "04.2.1",
          "04.2.2",
          "04.3.1",
          "04.3.2",
          "04.4.0",
          "04.5.1",
          "04.5.3",
          "04.5.4",
          "04.5.5",
          "05.1.1",
          "05.1.2",
          "05.2.0",
          "05.3.1",
          "05.3.2",
          "05.3.3",
          "05.4.0",
          "05.5.1",
          "05.5.2",
          "05.6.1",
          "05.6.2",
          "06.1.1",
          "06.1.2",
          "06.1.3",
          "06.2.1",
          "06.2.2",
          "06.2.3",
          "07.1.1",
          "07.1.2",
          "07.1.3",
          "07.2.1",
          "07.2.2",
          "07.2.3",
          "07.2.4",
          "07.3.1",
          "07.3.2",
          "07.3.3",
          "07.3.4",
          "08.1.0",
          "08.2.0",
          "08.3.0",
          "09.1.1",
          "09.1.2",
          "09.1.3",
          "09.1.4",
          "09.1.5",
          "09.2.1",
          "09.2.2",
          "09.3.1",
          "09.3.2",
          "09.3.3",
          "09.3.4",
          "09.4.1",
          "09.4.2",
          "09.5.1",
          "09.5.2",
          "09.5.4",
          "09.6.0",
          "11.1.1",
          "11.1.2",
          "11.2.0",
          "12.1.1",
          "12.1.2",
          "12.1.3",
          "12.3.1",
          "12.3.2",
          "12.4.0",
          "12.5.2",
          "12.5.4",
          "12.6.2",
          "12.7.0"
        ]
      }
    },
    {
      "code": "ContentsCode",
      "selection": {
        "filter": "item",
        "values": [
          "KpiIndMnd",
          "KpiVektMnd"
        ]
      }
    }
  ],
  "response": {
    "format": "json-stat2"
  }
}'

hent_indeks.tmp <- url %>%
  POST(body = query, encode = "json")

df <-  hent_indeks.tmp %>%
  content("text") %>%
  fromJSONstat() %>%
  as_tibble()
```

Følgende kode benytter kommandoen `ymd` fra `lubridate` til å lage en anstendig tidsserie.

```{r}
df <- df %>%
separate(måned, 
         into=c("year", "month"), 
         sep="M") %>% 
mutate(dato = ymd(paste(year, month, "1")))
```

Nå er det deres tur til å rydde. Slett variablene `year` og `month`. Gi variablene formålstjenlige navn. Påse at variablene har riktig format. Fjern data fra før år 2011, slik at vi kan beregne vekst tolvmåneders endring fra 2012. Løs oppgaven slik at du ekstraherer navnene på variablene og verdiene ved hjelp av kode.

**Hint.** Bruk `as.Date()` for å filtrere på datoer.

```{r}
# løs oppgave II her
df <- df%>%
subset(select = -c(year,month))%>%
filter(dato>as.Date("2010-12-31")) %>%
rename(verdi = value) %>%
rename(kpi = statistikkvariabel)
```

![](data:image/png;base64,iVBORw0KGgoAAAANSUhEUgAAABoAAAAaCAYAAACpSkzOAAABAklEQVR42mNgGAVDCqxdvzVhzcbNm6mBK6uqVuO06P///4xr128pptSSmtrarSCz8Ppq//79LGs3bGkl15K6hsZ9IDOICsJFO3dyr1m/tZdUS+obGw+D9JIUX6tW7eZfs2HLLGItaWxqPQXSQ17iWLtDEhiMSwhZ0tzceh6klqKUuGrjdvU1G7esxGVJU0vbJZAaqiT7NRs36q3ZsHU9hiWtbVdBclTNY6vXb3YAWrYJHlyt7ddAYrTJ0Bs2h0B80n4dxB4t4lAA4yK/zdTAhC1a4LOZYZsnRRhsBkGLZntRbhHIDIIWTfek3CKQGQQtmuxGuUUgMwiCPpfNVMGjYMgBAEpfBd1AknheAAAAAElFTkSuQmCC "Run All Chunks Above")

# Oppgave III: Beregn et vektet gjennomsnitt

Vi skal nå beregne KPI som et vektet gjennomsnitt av konsumgruppene og sammenlign med totalindeksen.

## Oppgave IIIa: Endre verdi på vektene

Del vektene i `df` på 1000, og sjekk at de summerer seg til om lag `1` for hver måned. Hvor store avvik får du?

```{r}
# besvar oppgave IIIa her
df_wide <- df  %>%
    pivot_wider(names_from = konsumgruppe, values_from = verdi)
df_wide[is.na(df_wide)] = 0

df_vekter <- df_wide %>%
  filter(kpi == "Konsumprisindeks (vekter)")%>%
  mutate(total_per_tusen = rowSums(.[3:95]/1000))%>%
  relocate("total_per_tusen", .after = "dato" )

##Vektene summerer seg til rundt 0.94-0.98, så avvikene ligger rundt 0.06-0.02

```

## Oppgave IIIb: Beregn prisindeksen fra gruppene med vekter

Beregn en totalindeks hvor dere bruker vektene og verdiene på prisindeks i formel $(1)$ fra oppgave I. Hvordan kan du vite om beregningen er riktig?

```{r}
# besvar oppgave IIIb her

df_vekter2 <- df_vekter %>%
subset(select = -c(kpi,dato, total_per_tusen))
  
df_vekter2 <- df_vekter2/1000

df_verdi <- df_wide%>%
  filter(kpi == "Konsumprisindeks (2015=100)")%>%
  subset(select = -c(dato, kpi))


df_totalindeks = df_verdi * df_vekter2

df_totalindeks <- df_totalindeks %>%
  mutate(total = rowSums(df_totalindeks)) %>%
  relocate("total", .before= "Brød og kornprodukter")

df1 <- df_wide %>%
  select(kpi, dato)%>%
  filter(kpi == "Konsumprisindeks (vekter)")



```

*\[Besvar oppgave IIIb her\]*

I oppgaven står det at 2015 skal tilsvare en totalindeks på 80 i 2015. Vi kan dermed se på datasettet at dette stemmer og at tallene er korrekte.

# Oppgave IV: Beregn kraftprisens bidrag til vekst

Lag en figur som illustrerer vekstbidraget til konsumgruppen "Elektrisitet, inkludert nettleie." Gi figuren en anstendig tolkning

{r} \# Besvar oppgave IV her

```{r}


df_totalindeks2 <- df_totalindeks%>%
select(total,`Elektrisitet inkludert nettleie`)%>%

relocate("Elektrisitet inkludert nettleie", .after="total")%>%

mutate(Lag_elektrisitet = lag(`Elektrisitet inkludert nettleie`, 12)) %>%

mutate(Lag_total = lag(total,12))%>%

mutate(kpiendring= 100*(total - Lag_total)/Lag_total)%>%
mutate(ekpiendring= 100*(`Elektrisitet inkludert nettleie`- Lag_elektrisitet)/Lag_elektrisitet)



df_totalindeks3 <-cbind(df_totalindeks2,df1) 

df_totalindeks3 <- df_totalindeks3 %>%
  pivot_longer(5:6, names_to = "var", values_to = "prosent")%>%
  relocate("var", .before= "total")%>%
  relocate("prosent", .before= "var")


df_totalindeks3 %>%
  ggplot(aes(x = dato, y = prosent, color = var))+
  geom_line()
```

Bes*var oppgave IV her.*

Grafen ser noe rar ut, men klarer ikke å finne noen annen måte å gjøre dette på. I følge grafen her så er elektrisitetprisen en mye mer volatil verdi enn KPIen, og har mye større endringer fra år til år. Samtidig kan en se en viss koorelasjon mellom de to.

# Oppgave V

I oppgave IV beregnet vi den direkte effekten av kraftpriser på konsumprisindeksen, gjennom husholdningenes eget forbruk. Diskuter hvorvidt høye kraftpriser indirekte kan bidra til konsumprisvekst.

*\[Besvar oppgave V her.\]*

En kan som sagt se en viss koorelasjon mellom kraftprisens endring og KPIen. Elektrisitet er en av konsumgruppene som har størst vekter, da det er noe de fleste husholdninger bruker mye av, og endringer i kraftpriser vil dermed ha en stor innvirkning på folks utgifter. Vi kan for eksempel se på grafen rundt 2021, hvor kraftprisene stiger drastisk, og en kan samtidig se en markant relativt stor økning i KPI.
